ACORDAO-COMPLETO-2403168

ACÓRDÃO 5274/2020 ATA 13/2020 - PRIMEIRA CÂMARA

VISTOS, relatados e discutidos estes autos de tomada de contas especial instaurada pelo Fundo Nacional de Desenvolvimento da Educação (FNDE) , em desfavor do Sr. Aroldo do Nascimento Pinto, ante irregularidades verificadas na aplicação dos recursos repassados por conta do Programa Nacional de Alimentação Escolar (PNAE) , no exercício de 2009.
ACORDAM os ministros do Tribunal de Contas da União, reunidos em sessão da 1ª Câmara, ante as razões expostas pelo relator, em:
9.1. considerar revel, para todos os efeitos, com fundamento no art. 12, § 3º, da Lei 8.443/1992, o Sr. Aroldo do Nascimento Pinto;
9.2. julgar irregulares, com fundamento nos arts. 1º, I, e 16, III, "b" e "c", da Lei 8.443/1992 c/c os arts. 19 e 23, III, da mesma lei, e com arts. 1º, I, e 209, II e III, e 214, III, do RI/TCU, as contas do Sr. Aroldo do Nascimento Pinto e condená-lo ao pagamento das quantias abaixo especificadas, com a fixação do prazo de 15 (quinze) dias, a contar da notificação, para que comprove, perante este Tribunal (art. 214, III, "a", do RI/TCU) , o recolhimento da dívida aos cofres do Fundo Nacional de Desenvolvimento da Educação, atualizada monetariamente e acrescida dos juros de mora, calculados a partir das datas discriminadas, até a data do recolhimento, na forma prevista na legislação em vigor:
	Valor (R$) 
	Data

	16.240,37
	7/7/2009

	15.240,37
	7/7/2009

	15.734,40
	12/8/2009

	7.900,00
	3/9/2009

	7.834,40
	3/9/2009

	9.429,20
	9/10/2009

	6.305,20
	9/10/2009

	8.000,00
	12/11/2009

	7.734,40
	12/11/2009

	5.413,21
	30/12/2009

	10.263,78
	30/12/2009

9.3. aplicar ao Sr. Aroldo do Nascimento Pinto a multa prevista no art. 57 da Lei 8.443/1992 c/c o art. 267 do RI/TCU, no valor de R$ 20.000,00 (vinte mil reais) , fixando-lhe o prazo de 15 (quinze) dias, a contar da notificação, para que comprove, perante este Tribunal (art. 214, III, "a", do RI/TCU) , o recolhimento da dívida aos cofres do Tesouro Nacional, atualizada monetariamente desde a data do presente acórdão até a do efetivo recolhimento, se for paga após o vencimento, na forma da legislação em vigor;
9.4. autorizar, desde logo, nos termos do art. 28, II, da Lei 8.443/1992, a cobrança judicial das dívidas, caso não atendidas as notificações;
9.5. em cumprimento ao disposto no § 3º do art. 16 da Lei 8.443/1992, encaminhar cópia desta deliberação à Procuradoria da República no Pará, para a adoção das medidas que entender cabíveis.

Tomada de contas especial ante irregularidades na execução e na comprovação da execução de parte dos recursos repassados por conta do Programa Nacional de Alimentação Escolar (PNAE), no exercício de 2009.

Primeira Câmara

Município de Terra Alta/PA.

3. Interessados/Responsáveis:
3.1. Interessado: Fundo Nacional de Desenvolvimento da Educação (00.378.257/0001-81).
3.2. Responsável: Aroldo do Nascimento Pinto (XXX.513.642-XX).

13.1. Ministros presentes: Walton Alencar Rodrigues (Presidente), Benjamin Zymler, Bruno Dantas e Vital do Rêgo.
13.2. Ministro-Substituto presente: Weder de Oliveira (Relator).

WEDER DE OLIVEIRA

Transcrevo, com ajustes de forma, a instrução apresentada (peças 38, 39 e 40) pela Secretaria de Controle Externo de Tomada de Contas Especial (Secex-TCE) :
"Trata-se de tomada de contas especial instaurada pelo Fundo Nacional de Desenvolvimento da Educação - FNDE, em desfavor do Sr. Aroldo do Nascimento Pinto, Prefeito Municipal de Terra Alta/PA na gestão 2009-2012, ante irregularidades na execução e na comprovação da execução de parte dos recursos repassados por conta do Programa Nacional de Alimentação Escolar - PNAE, no exercício de 2009.
HISTÓRICO
2.	Por conta do PNAE, cujo objeto era a 'Aquisição exclusiva de gêneros alimentícios, em caráter complementar, para atendimento dos alunos matriculados em creches, pré-escolas e em escolas do ensino fundamental das redes federal, estadual, do Distrito Federal e municipal, inclusive as indígenas e as localizadas em áreas remanescentes de quilombos, e, excepcionalmente, aquelas qualificadas como entidades filantrópicas ou por elas mantidas', foi liberado, no exercício de 2009, o montante de R$ 157.344,00, conforme Ordens Bancárias relacionadas na Peça 7.
3.	A prestação de contas dos referidos recursos, cujo prazo expirava em 31/3/2010, foi encaminhada e posteriormente complementada em 19/10/2010 (Peças 10 e 11) .
4.	Foi emitido o Parecer n° 1555/2017/COECS/CGPAE/DIRAE (Peça 13) , referente à análise técnica da prestação de contas, no qual foi sugerida a aprovação da mesma. 
5.	Foi também emitido o Parecer nº 2093/2017/DIAFI/COPRA/CGCAP/DIFIN (Peça 14) , referente à análise financeira, que impugnou o montante de R$ 110.096,00, ante a constatação das seguintes irregularidades:
a) constam no extrato bancário da conta específica do programa (Banco 001, Agência 2619-0, C/C 9893-0) pagamentos descritos como 'cheque avulso' em desacordo com o disposto na regra de análise n° 20 da Portaria n.º 413, de 2 de outubro de 2015, rompendo o nexo de causalidade entre a despesa realizada e o respectivo credor:
	Valor (R$) 
	Data

	16.240,37
	7/7/2009

	15.240,37
	7/7/2009

	15.734,40
	12/8/2009

	7.900,00
	3/9/2009

	7.834,40
	3/9/2009

	9.429,20
	9/10/2009

	6.305,20
	9/10/2009

	8.000,00
	12/11/2009

	7.734,40
	12/11/2009

	5.413,21
	30/12/2009

	10.263,78
	30/12/2009

b) houve o pagamento de tarifa bancária na conta específica do programa (Banco 001, Agência 2619-0, C/C 9361-0) , em desacordo com o disposto no art. 30 da Resolução CD/FNDE n.º 38, de 16 de julho de 2009, conforme tabela a seguir:
	Valor (R$) 
	Data

	1,07
	21/9/2009

c) não houve aplicação dos recursos no mercado financeiro em desacordo com o disposto no Inciso XIII, Artigo 30 da Resolução CD/FNDE nº 38/2009. Diante disso, não foi auferido o valor de R$ 9,34, conforme tabela a seguir:
	Valor (R$) 
	Data

	5,85
	2/4/2009

	0,01
	4/6/2009

	3,48
	2/7/2009

6.	Por intermédio dos Ofícios nº s 14723 e 14730/2017/Diafi/Copra/Cgcap/Difin-FNDE, recebidos em 1º/8/2017 (Peças 15 e 16) , o FNDE notificou o Sr. Aroldo do Nascimento Pinto e o seu sucessor, Sr. Gilvandro Alves Cordovil do Nascimento, das irregularidades com os recursos repassados por conta do PNAE/2009, requerendo a devolução desses valores, mas eles não se manifestaram.
7.	Diante do não saneamento das irregularidades apontadas e da não devolução dos recursos, instaurou-se a Tomada de Contas Especial. No Relatório de Tomada de Contas Especial nº 352/2018-DIREC/COTCE/CGCAP/DIFIN-FNDE/MEC (Peças 18 e 23) conclui-se que o prejuízo importaria em 69,9% dos recursos repassados, imputando-se a responsabilidade ao Sr. Aroldo do Nascimento Pinto, Prefeito Municipal de Terra Alta/PA na gestão 2009-2012, ante irregularidades na execução e na comprovação da execução de parte dos recursos repassados por conta do Programa Nacional de Alimentação Escolar - PNAE, no exercício de 2009, visto que era a pessoa responsável pela gestão dos recursos federais, no entanto, não tomou as medidas para a devida comprovação e execução dos recursos.
8.	O Relatório de Auditoria nº 1114/2019 da Controladoria Geral da União (Peça 24) também chegou às mesmas conclusões. Após serem emitidos o Certificado de Auditoria, o Parecer do Dirigente e o Pronunciamento Ministerial (Peças 25 a 27) , o processo foi remetido a esse Tribunal.
9.	Em atendimento ao item 9.4, do Acórdão 1772/2017-TCU-Plenário, Relator Ministro Augusto Sherman Cavalcanti, informa-se que foi efetuada pesquisa no sistema processual do TCU, e que foi encontrado débito imputável ao responsável em outros processos em tramitação no Tribunal: TC Processo 000.372/2014-5 e TC Processo 025.147/2013-7.
ANÁLISE DOS PRESSUPOSTOS DE PROCEDIBILIDADE DA IN/TCU 71/2012
10.	Verificou-se que não houve o transcurso de mais de dez anos desde o fato gerador sem que tenha havido a notificação do responsável pela autoridade administrativa federal competente (art. 6º, inciso II, c/c art. 19 da IN/TCU 71/2012, modificada pela IN/TCU 76/2016) , uma vez que os recursos foram transferidos em 2009 (Peça 7) e o responsável foi notificado sobre as irregularidades pela autoridade administrativa competente por meio do Ofício nº 14723/2017-Diafi/Copra/Cgcap/Difin/FNDE, recebido em 1º/8/2017 (Peças 15 e 16) .
11.	Verificou-se que o valor atualizado do débito apurado (sem juros) em 1º/7/2017 é superior a R$ 100.000,00, na forma estabelecida conforme os arts. 6º, inciso I, e 19 da IN/TCU 71/2012, modificada pela IN/TCU 76/2016.
12.	A tomada de contas especial estava, assim, devidamente constituída e em condição de ser instruída.
13.	Da análise dos documentos presentes nos autos, verificou-se que o Sr. Aroldo do Nascimento Pinto, Prefeito Municipal de Terra Alta/PA na gestão 2009-2012, era a pessoa responsável pela gestão, execução e prestação de contas dos recursos federais recebidos à conta do PNAE no exercício de 2009, e, no entanto, não tomou as medidas necessárias para a comprovação do regular uso dos valores públicos, sendo, portanto, o responsável pelo prejuízo apurado nesta Tomada de Contas Especial.
14.	Entretanto, com relação às ocorrências referentes ao pagamento de tarifas bancárias e à ausência de aplicação dos recursos no mercado financeiro, devido à insignificância de tais valores, como se constata no item 5 desta instrução, letras 'b' e 'c', deve-se afastar os respectivos débitos, aplicando-se o princípio da bagatela, já consagrado pela jurisprudência dessa Corte de Contas, a exemplo de trecho do Acórdão 3585/2019-TCU-Primeira Câmara, Relator Augusto Sherman, abaixo transcrito:
'O princípio da bagatela pode ser aplicado para o afastamento de débito quando presentes os seguintes requisitos: (i) mínima ofensividade da conduta do agente; (ii) nenhuma periculosidade social da ação; (iii) reduzido grau de reprovabilidade do comportamento; (iv) inexpressividade da lesão jurídica provocada.'
15.	Na instrução inicial (Peça 31) , analisando-se os documentos nos autos, concluiu-se pela necessidade de realização da citação do Sr. Aroldo do Nascimento Pinto, nestes termos:
'a) realizar a citação do Sr. Aroldo do Nascimento Pinto (CPF XXX.513.642-XX) , com fundamento nos arts. 10, § 1º, e 12, incisos I e II, da Lei 8.443/1992 c/c o art. 202, incisos I e II, do RI/TCU, para, no prazo de quinze dias, apresentar alegações de defesa quanto às irregularidades detalhadas a seguir:
i)  Irregularidade: não comprovação da boa e regular aplicação dos recursos transferidos pelo FNDE ao Município de Terra Alta/PA, no exercício de 2009, por força do Programa Nacional de Alimentação Escolar - PNAE, ante a ocorrência da seguinte irregularidade:
i.1) constam no extrato bancário da conta específica do programa (Banco 001, Agência 2619-0, C/C 9893-0) pagamentos descritos como 'cheque avulso' em desacordo com o disposto na regra de análise n° 20 da Portaria n.º 413, de 2 de outubro de 2015, rompendo o nexo de causalidade entre a despesa realizada e o respectivo credor;
ii)  Conduta: não comprovar a boa e regular aplicação dos recursos transferidos pelo FNDE ao Município de Terra Alta/PA, no exercício de 2009, por força do Programa Nacional de Alimentação Escolar - PNAE, ante a ocorrência da seguinte irregularidade:
ii.1) constam no extrato bancário da conta específica do programa (Banco 001, Agência 2619-0, C/C 9893-0) pagamentos descritos como 'cheque avulso' em desacordo com o disposto na regra de análise n° 20 da Portaria n.º 413, de 2 de outubro de 2015, rompendo o nexo de causalidade entre a despesa realizada e o respectivo credor;
iii)  Dispositivo violado: Portaria nº 413, de 2/10/2015;
e/ou recolher aos cofres do FNDE as quantias abaixo indicadas, referentes às irregularidades e às condutas de que trata o item 21, alínea 'a', atualizadas monetariamente a partir das respectivas datas até o efetivo recolhimento, abatendo-se na oportunidade as quantias eventualmente ressarcidas, na forma da legislação em vigor.
Débito: Despesas não comprovadas (pagamento com cheques avulsos) 
	Valor (R$) 
	Data

	16.240,37
	7/7/2009

	15.240,37
	7/7/2009

	15.734,40
	12/8/2009

	7.900,00
	3/9/2009

	7.834,40
	3/9/2009

	9.429,20
	9/10/2009

	6.305,20
	9/10/2009

	8.000,00
	12/11/2009

	7.734,40
	12/11/2009

	5.413,21
	30/12/2009

	10.263,78
	30/12/2009

b) informar o responsável de que, caso venha a ser condenado pelo Tribunal, o débito ora apurado será acrescido de juros de mora, nos termos do § 1º do art. 202 do RI/TCU;
c) esclarecer ao responsável que o recolhimento tempestivo do débito somente saneará o processo caso seja reconhecida a sua boa-fé e não se constate outra irregularidade nas contas, nos termos do art. 12, inciso VI, da Resolução-TCU 170/2004;
d) encaminhar cópia da presente instrução e do Relatório de Tomada de Contas Especial nº 352/2018-DIREC/COTCE/CGCAP/DIFIN-FNDE/MEC (Peça 23) , ao responsável, a fim de subsidiar a apresentação de suas alegações de defesa e/ou razões de justificativa;
e) esclarecer ao responsável, em obediência ao art. 12, § 3º, da Lei 8.443/1992, e ao art. 12, inciso VII, da Resolução TCU 170/2004, que o não atendimento à citação ou à audiência implicará revelia, para todos os efeitos, dando-se prosseguimento ao processo.'
16.	Em cumprimento ao pronunciamento da Unidade (Peça 33) , foi efetuada a citação do Sr. Aroldo do Nascimento Pinto, nos moldes adiante: 
	Ofício
	Data de Recebimento do Ofício
	Nome do Recebedor do Ofício
	Observação
	Fim do Prazo para Defesa

	15323/2019-TCU/Seproc (Peça 35) , de 16/12/2019
	16/1/2020, conforme AR na Peça 36
	Maria de Jesus da Silva
	Ofício recebido no endereço do responsável, conforme pesquisa no sistema da Receita Federal e do RENACH (Peças 29 e 34) 
	31/1/2020

17.	Transcorrido o prazo regimental, o responsável permaneceu silente, devendo ser considerado revel, nos termos do art. 12, § 3º, da Lei 8.443/1992.
EXAME TÉCNICO
Da validade das notificações
18.	Preliminarmente, cumpre tecer breves considerações sobre a forma como são realizadas as comunicações processuais no TCU. A esse respeito, destacam-se o art. 179, do Regimento Interno do TCU (Resolução 155, de 4/12/2002) e o art. 4º, inciso III, § 1º, da Resolução TCU 170, de 30 de junho de 2004, in verbis:
'Art. 179. A citação, a audiência ou a notificação, bem como a comunicação de diligência, farse-ão:
I - mediante ciência da parte, efetivada por servidor designado, por meio eletrônico, fac-símile, telegrama ou qualquer outra forma, desde que fique confirmada inequivocamente a entrega da comunicação ao destinatário;
II - mediante carta registrada, com aviso de recebimento que comprove a entrega no endereço do destinatário;
III - por edital publicado no Diário Oficial da União, quando o seu destinatário não for localizado
 (...) 
Art. 3º As comunicações serão dirigidas ao responsável, ou ao interessado, ou ao dirigente de órgão ou entidade, ou ao representante legal ou ao procurador constituído nos autos, com poderes expressos no mandato para esse fim, por meio de:
I - correio eletrônico, fac-símile ou telegrama;
II - servidor designado;
III - carta registrada, com aviso de recebimento;
IV - edital publicado no Diário Oficial da União, quando o seu destinatário não for localizado, nas hipóteses em que seja necessário o exercício de defesa'.
Art. 4º. Consideram-se entregues as comunicações:
I - efetivadas conforme disposto nos incisos I e II do artigo anterior, mediante confirmação da ciência do destinatário;
II - realizadas na forma prevista no inciso III do artigo anterior, com o retorno do aviso de recebimento, entregue comprovadamente no endereço do destinatário;
III - na data de publicação do edital no Diário Oficial da União, quando realizadas na forma prevista no inciso IV do artigo anterior.
§ 1º O endereço do destinatário deverá ser previamente confirmado mediante consulta aos sistemas disponíveis ao Tribunal ou a outros meios de informação, a qual deverá ser juntada ao respectivo processo.'
19.	Portanto, temos que a validade da citação via postal não depende de que o aviso de recebimento seja assinado pelo próprio destinatário da comunicação, o que dispensa, no caso em tela, a entrega do AR em 'mãos próprias'. A exigência da norma é no sentido de o Tribunal verificar se a correspondência foi entregue no endereço correto, residindo aqui a necessidade de certeza inequívoca. 
20.	Não é outra a orientação da jurisprudência do TCU, conforme se verifica dos julgados a seguir transcritos:
'São válidas as comunicações processuais entregues, mediante carta registrada, no endereço correto do responsável, não havendo necessidade de que o recebimento seja feito por ele próprio (Acórdão 3648/2013-TCU-Segunda Câmara, Relator Ministro JOSÉ JORGE) ;
É prescindível a entrega pessoal das comunicações pelo TCU, razão pela qual não há necessidade de que o aviso de recebimento seja assinado pelo próprio destinatário. Entregandose a correspondência no endereço correto do destinatário, presume-se o recebimento da citação. (Acórdão 1019/2008-TCU-Plenário, Relator Ministro BENJAMIN ZYMLER) ;
As comunicações do TCU, inclusive as citações, deverão ser realizadas mediante Aviso de Recebimento - AR, via Empresa Brasileira de Correios e Telégrafos, bastando para sua validade que se demonstre que a correspondência foi entregue no endereço correto. (Acórdão 1526/2007-TCU-Plenário, Relator Ministro AROLDO CEDRAZ) .'
21.	A validade do critério de comunicação processual do TCU foi referendada pelo Supremo Tribunal Federal, nos termos do julgamento do MS-AGR 25.816/DF, por meio do qual se afirmou a desnecessidade da ciência pessoal do interessado, entendendo-se suficiente a comprovação da entrega do 'AR' no endereço do destinatário:
'EMENTA: AGRAVO REGIMENTAL. MANDADO DE SEGURANÇA. DESNECESSIDADE DE INTIMAÇÃO PESSOAL DAS DECISÕES DO TRIBUNAL DE CONTAS DA UNIÃO. ART. 179 DO REGIMENTO INTERNO DO TCU. INTIMAÇÃO DO ATO IMPUGNADO POR CARTA REGISTRADA, INICIADO O PRAZO DO ART. 18 DA LEI nº 1.533/51 DA DATA CONSTANTE DO AVISO DE RECEBIMENTO. DECADÊNCIA RECONHECIDA. AGRAVO IMPROVIDO.
O envio de carta registrada com aviso de recebimento está expressamente enumerado entre os meios de comunicação de que dispõe o Tribunal de Contas da União para proceder às suas intimações.
O inciso II do art. 179 do Regimento Interno do TCU é claro ao exigir apenas a comprovação da entrega no endereço do destinatário, bastando o aviso de recebimento simples.'
22.	No caso, o ofício de citação do Sr. Aroldo do Nascimento Pinto foi encaminhado ao endereço constante da base de dados CPF da Receita Federal e do RENACH (Peças 29 e 34) e a entrega do ofício nesse endereço ficou comprovada (Peça 36) .
23.	Apesar de regularmente citado, o responsável deixou transcorrer in albis o prazo regimental que lhe foi concedido para apresentar alegações de defesa e razões de justificativa e/ou efetuar o recolhimento do débito, motivo pelo qual se impõe o reconhecimento da revelia de que trata o art. 12, § 3º, da Lei 8.443/1992.
24.	Deve-se observar que, nos processos do TCU, a revelia não implica a presunção de que sejam verdadeiras todas as imputações levantadas contra os responsáveis, diferentemente do que ocorre no processo civil, em que o não comparecimento do réu aos autos leva à presunção da verdade dos fatos narrados pelo autor. Dessa forma, a avaliação da responsabilidade do agente não pode prescindir da prova existente no processo ou para ela carreada.
25.	Assim, independentemente da revelia, a avaliação da responsabilidade do agente nos processos desta Corte não prescinde dos elementos existentes nos autos ou para ele carreados, uma vez que são regidos pelo princípio da verdade material (Acórdão 163/2015-TCU-Segunda Câmara, Relator Ministro ANDRÉ DE CARVALHO; 2.685/2015 - TCU - 2ª Câmara, Relator Ministro RAIMUNDO CARREIRO; 2.801/2015 - TCU - 1ª Câmara, Relator Ministro WALTON ALENCAR RODRIGUES; 4.340/2015 - TCU - 1ª Câmara, Relator Ministro WEDER DE OLIVEIRA e 5.537/2015 - TCU - 1ª Câmara, Relator Ministro WEDER DE OLIVEIRA) . 
26.	Entretanto, cabe destacar que, nas fases anteriores desta TCE, o responsável também não se manifestou quanto à irregularidade que lhe foi imputada, mantendo-se omisso, conforme registrado no Relatório de Tomada de Contas Especial nº 352/2018-DIREC/COTCE/CGCAP-DIFIN-FNDE/MEC (Peça 18) .
27.	Adicionalmente, a irregularidade imputada ao responsável está claramente demonstrada nos autos, não sendo possível, nesta fase processual, o aproveitamento de qualquer análise de elementos em defesa do Sr. Aroldo do Nascimento Pinto.
Da análise da pretensão punitiva
28.	Vale ressaltar que a jurisprudência pacífica nesta Corte é no sentido da imprescritibilidade das ações de ressarcimento ao erário (Súmula-TCU 282) . Dessa forma, identificado dano ao erário, deve-se instaurar e julgar o processo de tomada de contas especial para responsabilizar seus agentes causadores, respeitando o direito ao contraditório e à ampla defesa, independentemente de quando ocorreram os atos impugnados.
29.	Já a pretensão punitiva do TCU, conforme Acórdão 1441/2016-TCU-Plenário, que uniformizou a jurisprudência acerca dessa questão, subordina-se ao prazo geral de prescrição indicado no art. 205 do Código Civil, que é de 10 anos, contado da data de ocorrência da irregularidade sancionada, nos termos do art. 189 do Código Civil, sendo este prazo interrompido pelo ato que ordenar a citação, a audiência ou a oitiva do responsável. Conforme o mesmo Acórdão, a ocorrência desta espécie de prescrição será aferida, independentemente de alegação da parte, em cada processo no qual haja intenção de aplicação das sanções previstas na Lei 8.443/1992.
30.	Considerando que o ato imputado foi a ocorrência de irregularidades na execução e na comprovação da execução de parte dos recursos repassados por conta do PNAE/2009 (Despesas não comprovadas - pagamento com cheques avulsos) , o início da contagem do prazo prescricional deverá coincidir com o último pagamento efetuado, que, no presente caso, ocorreu em 30/12/2009. Sendo assim, em razão de ter transcorrido mais de 10 anos entre esta data e a data que ordenou a citação (16/12/2019 - Peça 33) , constata-se que ocorreu a prescrição da pretensão punitiva.
31.	Em se tratando de processo em que a parte interessada não se manifestou acerca das irregularidades imputadas, não há elementos para que se possa efetivamente aferir e reconhecer a ocorrência de boa-fé na conduta do responsável, podendo este Tribunal, desde logo, proferir o julgamento de mérito pela irregularidade das contas, conforme nos termos dos §§ 2º e 6º do art. 202 do Regimento Interno do TCU (Acórdão 2064/2011-TCU-Primeira Câmara, Relator Ministro Ubiratan Aguiar; Acórdão 6182/2011-TCU-Primeira Câmara, Relator Ministro-Substituto Weder de Oliveira; Acórdão 4072/2010-TCU-Primeira Câmara, Relator Ministro Valmir Campelo; Acórdão 1189/2009-TCU-Primeira Câmara, Relator Ministro-Substituto Marcos Bemquerer; Acórdão 731/2008-TCU-Plenário, Relator Ministro Aroldo Cedraz) . 
32.	Dessa forma, o responsável deve ser considerado revel, nos termos do art. 12, §3º, da Lei 8.443/1992, devendo suas contas serem julgadas irregulares e condenado ao recolhimento do débito apurado.
CONCLUSÃO
33.	A partir dos elementos constantes dos autos, foi possível verificar que o Aroldo do Nascimento Pinto, Prefeito Municipal de Terra Alta/PA na gestão 2009-2012, era a pessoa responsável pela gestão, execução e apresentação da prestação de contas dos recursos federais recebidos à conta do PNAE/2009.
34.	Por outro lado, o Sr. Aroldo do Nascimento Pinto não tomou as medidas necessárias para a comprovação do regular uso dos valores públicos, sendo, portanto, o responsável pelo prejuízo apurado nesta Tomada de Contas Especial. 
35.	Diante da revelia do responsável e inexistindo nos autos elementos que permitam concluir pela ocorrência de boa-fé ou de outros excludentes de culpabilidade em sua conduta, propõe-se que suas contas sejam julgadas irregulares, que o Sr. Aroldo do Nascimento Pinto seja condenado em débito, aplicando-lhe a multa prevista no art. 57 da Lei 8.443/1992.
PROPOSTA DE ENCAMINHAMENTO:
36.	Diante do exposto, submetem-se os presentes autos à consideração superior, propondo-se: 
a)	considerar revel, para todos os efeitos, os Srs. Aroldo do Nascimento Pinto (CPF XXX.513.642-XX) , Prefeito Municipal de Terra Alta/PA na gestão 2009/2012, dando-se prosseguimento ao processo, com fundamento no art. 12, § 3º da Lei nº 8.443/1992;
b)	julgar irregulares, nos termos arts. 1º, inciso I, 16, inciso III, alínea 'b', da Lei 8.443/1992 c/c os arts. 19 e 23, inciso III, da mesma Lei, e com os arts. 1º, inciso I, 209, I, 210 e 214, inciso III, do Regimento Interno, as contas do Sr. Aroldo do Nascimento Pinto (CPF XXX.513.642-XX) , Prefeito Municipal de Terra Alta/PA na gestão 2009/2012, condenando-o ao pagamento das quantias a seguir especificadas, atualizadas monetariamente e acrescidas dos juros de mora, calculados a partir das datas discriminadas até a efetiva quitação do débito, fixando-lhe o prazo de 15 (quinze) dias para que comprove, perante o Tribunal, o recolhimento das referidas quantias aos cofres do Fundo Nacional de Desenvolvimento da Educação - FNDE, nos termos do art. 23, inciso III, alínea 'a', da citada Lei c/c o art. 214, inciso III, alínea 'a', do Regimento Interno, ante a não comprovação da boa e regular aplicação de parte dos recursos federais repassados ao município de Terra Alta/PA, em face das irregularidades na execução e na comprovação da execução dos recursos repassados (despesas não comprovadas - pagamento com cheques avulsos) , no âmbito do Programa Nacional de Alimentação Escolar, no exercício de 2009:
Débito: PNAE/2009
	Valor (R$) 
	Data

	16.240,37
	7/7/2009

	15.240,37
	7/7/2009

	15.734,40
	12/8/2009

	7.900,00
	3/9/2009

	7.834,40
	3/9/2009

	9.429,20
	9/10/2009

	6.305,20
	9/10/2009

	8.000,00
	12/11/2009

	7.734,40
	12/11/2009

	5.413,21
	30/12/2009

	10.263,78
	30/12/2009

c)	autorizar, desde logo, a cobrança judicial da dívida, nos termos do inciso II do art. 28 da multicitada Lei 8.443/1992, caso não atendida a notificação;
d)	autorizar também  desde logo, se requerido, com fundamento no art. 26, da Lei 8.443/1992, c/c o art. 217, do Regimento Interno do TCU, o parcelamento da dívida em até 36 (trinta e seis) parcelas, incidindo sobre cada parcela, corrigida monetariamente, os correspondentes legais, fixando-lhe o prazo de quinze dias, a contar do recebimento da notificação, para comprovar perante o Tribunal o recolhimento da primeira parcela, e de trinta dias, a contar da parcela anterior, para comprovar os recolhimentos das demais parcelas, devendo incidir sobre cada valor mensal, atualizado monetariamente, os juros de mora devidos, no caso do débito, na forma prevista na legislação em vigor, alertando a responsável de que a falta de comprovação do recolhimento de qualquer parcela implicará o vencimento antecipado do saldo devedor, nos termos do art. 26, parágrafo único, da Lei 8.443/1992, c/c o art. 217, §2º, do Regimento Interno deste Tribunal;
e)	enviar cópia do Acórdão a ser prolatado, bem como do Relatório e do Voto que o fundamentarem ao Chefe da Procuradoria-Geral da República no Pará, nos termos do § 3º do art. 16 da Lei 8.443/1992 c/c o § 7º do art. 209 do Regimento Interno do TCU, para adoção das medidas cabíveis, informando-lhe que o inteiro teor da deliberação pode ser consultado no endereço www.tcu.gov.br/acordaos;
f)	encaminhar cópia do Acórdão que vier a ser proferido ao Fundo Nacional de Desenvolvimento da Educação - FNDE, e ao responsável, para ciência, informando que a presente deliberação, acompanhada do Relatório e do Voto que a fundamenta, está disponível para a consulta no endereço www.tcu.gov.br/acordaos, além de esclarecer que, caso requerido, o TCU poderá fornecer sem custos as correspondentes cópias, de forma impressa."
O representante do MP/TCU (peça 41) , subprocurador-geral Lucas Rocha Furtado, concordou com a proposta da unidade instrutiva.
	É o relatório.

não há.

Subprocurador-Geral Lucas Rocha Furtado.

TOMADA DE CONTAS ESPECIAL. FNDE. PNAE 2009. NÃO COMPROVAÇÃO DA EXECUÇÃO DE PARTE DOS RECURSOS REPASSADOS. CITAÇÃO. REVELIA. CONTAS IRREGULARES. DÉBITO. MULTA. COMUNICAÇÕES.

TOMADA DE CONTAS ESPECIAL (TCE)

Secretaria de Controle Externo de Tomada de Contas Especial (Secex-TCE).

Trata-se de tomada de contas especial instaurada pelo Fundo Nacional de Desenvolvimento da Educação (FNDE) em desfavor do Sr. Aroldo do Nascimento Pinto, ex-prefeito de Terra Alta/PA na gestão 2009-2012, ante irregularidades na execução e na comprovação da aplicação de parte dos recursos repassados por conta do Programa Nacional de Alimentação Escolar (PNAE) no exercício de 2009.
2. Foram transferidos ao município, ao longo de 2009, R$ 157.344,00[footnoteRef:2]. A prestação de contas foi devidamente encaminhada no prazo estipulado (31/3/2010) e complementada em 19/10/2010[footnoteRef:3].  [2:  Peça 7.]  [3:  Peças 10 e 11.] 
3. O parecer de análise técnica sugeriu a aprovação da prestação de contas[footnoteRef:4]. No entanto, o parecer de análise financeira[footnoteRef:5] impugnou o montante de R$ 110.095,33, em razão de pagamentos descritos como "cheque avulso", em desacordo com o disposto na regra de análise n° 20 da portaria  413/2015, para os quais não estaria demonstrado o nexo entre a despesa realizada e o respectivo credor, além de pequenas despesas da ordem de R$ 10,41 relacionadas a tarifas bancárias e falta de aplicação dos recursos no mercado financeiro. [4:  Peça 13.]  [5:  Peça 14.] 
4. Diante disso, o FNDE notificou[footnoteRef:6] o Sr. Aroldo do Nascimento Pinto e o seu sucessor, Sr. Gilvandro Alves Cordovil do Nascimento, requerendo o saneamento das irregularidades ou a devolução dos valores respectivos. Não tendo sido atendido, instaurou a presente tomada de contas especial. [6:  Peças 15 e 16.] 
5. No relatório do tomador de contas,[footnoteRef:7] conclui-se que o prejuízo importaria em 69,9% dos recursos repassados, e imputa-se a responsabilidade ao Sr. Aroldo do Nascimento Pinto, ante irregularidades na execução e na comprovação da aplicação de parte dos recursos repassados por conta do PNAE, no exercício de 2009, visto que era ele o responsável pela gestão dos recursos federais. [7:  Peças 18 e 23.] 
6. O prefeito sucessor não foi responsabilizado, por não ter gerido recursos nem ser o responsável pela apresentação da prestação de contas, cujo prazo final ocorreu na gestão antecessor.
7. No âmbito do Tribunal, a Secretaria de Controle Externo de Tomada de Contas Especial (Secex-TCE) , após análise preliminar[footnoteRef:8], promoveu a citação do responsável[footnoteRef:9] pelos valores relacionados ao uso de cheques avulsos, desprezando, em razão da irrelevância e falta de materialidade, os recursos relacionados a tarifas bancárias e aplicação de recursos no mercado financeiro. [8:  Peças 31, 32 e 33.]  [9:  Peças 35 e 36.] 
8. Devidamente cientificado, o Sr. Aroldo do Nascimento Pinto permaneceu silente, impondo-se considerá-lo revel.
9. Com base nos documentos presentes nos autos, e na falta de comprovação da boa e regular aplicação dos recursos repassados, a Secex-TCE propôs[footnoteRef:10] que as contas do responsável fossem julgadas irregulares, atribuindo-lhe o débito apurado, bem como a aplicação da sanção prevista no art. 57 da Lei 8.443/1992. [10:  Peças 38, 39 e 40.] 
10. O representante do MP/TCU, subprocurador-geral Lucas Rocha Furtado, endossou o encaminhamento proposto[footnoteRef:11]. [11:  Peça 41.] 
II
11. Concordo com a análise empreendida pela Secex-TCE, corroborada pelo representante do MP/TCU, a qual adoto como fundamento para minhas razões de decidir.
12. A utilização de cheques avulsos, por si, não configura quebra de nexo de causalidade, visto que pode ser solicitada à instituição financeira a emissão de tal documento a fim de proceder a determinado pagamento com a identificação do beneficiário.
13. Entretanto, não estão presentes nos autos documentos que comprovem que tais cheques foram destinados a fornecedor de alimentação escolar, tampouco notas fiscais que permitam comprovar a boa e regular aplicação dos recursos repassados a essa finalidade.
14. O Sr. Aroldo do Nascimento Pinto não apresentou a documentação requerida quando questionado pelo FNDE, nem respondeu à citação procedida por este Tribunal, deixando de apresentar elementos comprobatórios da regularidade da aplicação dos recursos.
15. Inexistindo elementos que permitam concluir pela boa e regular aplicação de parte dos recursos repassados, o responsável deve ter suas contas julgadas irregulares, sendo condenado em débito, e apenado com a multa prevista no art. 57 da Lei 8.442/1992.
Diante do exposto, manifesto-me pela aprovação do acórdão que ora submeto à apreciação deste Colegiado. 
TCU, Sala das Sessões Ministro Luciano Brandão Alves de Souza, em 5 de maio de 2020.
Weder de Oliveira 
Relator